臺灣臺中地方法院刑事判決　　　　　　　99年度易字第1338號
公　訴　人　臺灣臺中地方法院檢察署檢察官
被　　　告　張哲鴻
選任辯護人　江燕鴻律師
　　　　　　梁郁翎律師
上列被告因詐欺案件，經檢察官提起公訴(99年度偵字第23022號
），本院判決如下：
    主    文
張哲鴻無罪。
    理    由
一、公訴意旨略以：緣蔡長益（本院通緝中，另結）自97年 1月
    起受僱於張少威（經檢察官通緝中）擔任通天地通訊行（設
    臺中市○○區○○路二段41號）之店員，被告張哲鴻為通天
    地通訊行之顧客。張少威、蔡長益及被告竟共同意圖為自己
    不法之所有，基於詐欺之犯意聯絡，均明知遠傳電信股份有
    限公司（下稱遠傳公司）門號0000000000行動電話之 SIM卡
    （為王嘉汶遭不明人士冒名申辦）非以渠等名義所申辦，竟
    共同基於意圖獲取免費撥打電話之不法利益之犯意聯絡，由
    蔡長益、張少威於97年 4月間某日，在前開通天地通訊行，
    將門號0000000000之行動電話之 SIM卡，交付被告，被告並
    支付新臺幣（下同）3,000 元代價，俟被告取得上開行動電
    話卡後，隨即自97年 4月起，接續多次撥打門號0000000000
    之行動電話，致使遠傳公司對於非真正申請行動電話門號之
    人提供電信服務，並列帳於王嘉汶本人名下，藉此獲得免費
    使用門號0000000000行動電話之電信服務 8,525元之不法利
    益。因認被告涉犯刑法第339條第2項詐欺得利罪嫌。
二、按犯罪事實應依證據認定之，無證據不得認定犯罪事實；又
    不能證明被告犯罪或其行為不罰者，應諭知無罪之判決，刑
    事訴訟法第154條第2項第301條第1項分別定有明文。又所
    謂認定犯罪事實之證據，係指足以認定被告確有犯罪行為之
    積極證據而言，該項證據自須適合於被告犯罪事實之認定，
    始得採為斷罪之資料；且如未能發現相當確實證據，或證據
    不足以證明，自不能以推測或擬制之方法，以為裁判之基礎
    ；而認定犯罪事實所憑之證據，雖不以直接證據為限，間接
    證據亦包括在內，然而無論直接證據或間接證據，其為訴訟
    上之證明，須於通常一般人均不致有所懷疑，而得確信其為
    真實之程度者，始得據為有罪之認定，倘其證明尚未達到此
    一程度，而有合理之懷疑存在時，即難遽採為不利被告之認
    定（最高法院76年台上字第4986號判例參照）。另刑事訴訟
    法第161條第1項規定：檢察官就被告犯罪事實，應負舉證責
    任，並指出證明之方法。因此，檢察官對於起訴之犯罪事實
    ，應負提出證據及說服之實質舉證責任。倘其所提出之證據
    ，不足為被告有罪之積極證明，或其指出證明之方法，無從
    說服法院以形成被告有罪之心證，基於無罪推定之原則，自
    不能為被告有罪之判決。
三、公訴意旨認被告張哲鴻涉犯詐欺得利罪嫌，無非係以共犯蔡
    長益及被告之供述；告訴人王嘉汶及告訴代理人凌翰、顧信
    弘之指訴；證人李健煌、廖玲如、林建良、羅元佑、楊伊婷
    之證言，並有0000000000手機門號申請書、行動電話號碼可
    攜帶服務申請書、行動電話業務第三代行動通信業務服務契
    約、未申請遠傳門號申請書、0000000000門號自97年 4月26
    日至97年5月20日之通聯記錄、0000000000門號於97年10月1
    5日至98年4月8日之通聯記錄，序號000000000000000之手機
    照片2張、神岡鄉戶政事務所98年10月9日中縣神戶字第0980
    002549號函、中華電信(04)22082889、0000000000查詢資料
    ，臺中市政府98年11月 6日府經商字第0980286191號函、中
    華電信（04）00000000、0000000000查詢資料、亞太電信00
    00000000申請書、臺中市西屯區戶政事務所98年12月30日中
    市西屯戶字第0980006600號函、中華電信南區電信分公司臺
    中營運處函暨0000000000行動電話申請書及身份證影本、欠
    費資料可證，為其主要論據。然訊諸被告堅詞否認有何詐欺
    得利之犯行，辯稱：我向通天地通訊行購買 1萬多元的手機
    ，SIM 卡是店家提供的，本來要申請威寶電信公司的門號，
    但店家未代辦該公司的門號，且說我之前有欠費，可能無法
    申辦，所以就跟我說有一張員工的 SIM卡，先給我使用，叫
    我記得要去繳費，我因工作較忙，就拿 3,000元作為預繳的
    費用，實際上僅打 1千多元的電話費，就被停用，並沒有詐
    欺電話費的意思，且我可以購買 1萬多元的行動電話機，不
    可能去搭配這種王八卡來使用，當時係因為相信通訊行，所
    以先使用他們所提供的這張卡等語。經查：
  (一)證據能力方面：按當事人、代理人或辯護人於法院調查證
      據時，知有第159條第1項不得為證據之情形，而未於言詞
      辯論終結前聲明異議者，視為有前項之同意，刑事訴訟法
      第159 條之5第2項定有明文。此乃係基於證據資料愈豐富
      ，愈有助於真實發現之理念，酌採當事人進行主義之證據
      處分權原則，並強化言詞辯論主義，透過當事人等到庭所
      為之法庭活動，在使訴訟程序順暢進行之要求下，承認傳
      聞證據於一定條件內，得具證據適格。此種「擬制同意」
      ，因與同條第一項之明示同意有別，實務上常見當事人等
      係以「無異議」或「沒有意見」表示之，斯時倘該證據資
      料之性質，已經辯護人閱卷而知悉，或自起訴書、原審判
      決書之記載而了解，或偵、審中經檢察官、審判長、受命
      法官、受託法官告知，或被告逕為認罪答辯或有類似之作
      為、情況，即可認該相關人員於調查證據之時，知情而合
      於擬制同意之要件（最高法院96年度台上字第4174號判決
      要旨參照）。查本件檢察官、辯護人、被告於本院準備程
      序及審判期日均未對本院下述所引用證據之證據能力表示
      意見，且迄至言詞辯論終結前亦未聲明異議，本院審酌該
      等證據資料製作時之情況，尚無違法不當及證明力明顯過
      低之瑕疵，且為證明犯罪事實存否所必要，認為以之作為
      證據應屬適當，揆諸前開說明，自均具證據能力。
  (二)刑法第339條第2項之詐欺得利罪，係以意圖為自己或第三
      人不法之所有，使用詐術而圖得財產上不法之利益，為其
      成立要件，苟行為人並無圖得不法利益之意思或使用詐術
      之行為，自難遽論詐欺得利之罪責。
  (三)遠傳公司0000000000之行動電話門號，係某不詳姓名人士
      冒王嘉汶之名義，於97年4月5日，經由仁伯通信企業申辦
      ，迄97年 5月20日王嘉汶向遠傳公司切結申告時，遠傳公
      司計損失通話費1,525元及違約金7,000元等事實，業據告
      訴人王嘉汶、告訴代理人凌翰、顧信弘及證人林建良、羅
      元佑、楊伊婷證述甚詳（見警卷第1至5頁、偵查卷第11、
      12、83至86、100、101頁），並有門號0000000000行動電
      話服務申請書、行動電話號碼可攜帶服務申請書、行動電
      話業務第三代行動通信業務服務契約、未申請遠傳門號聲
      明書、神岡鄉戶政事務所98年10月9日中縣神戶字第09800
      02549號函及附件之國民身分證申請書、臺中市政府98年1
      1月6日府經商字第0980286191號函暨附件、中華電信(04)
      22082889、（04）00000000、0000000000查詢資料、臺中
      市西屯區戶政事務所98年12月30日中市西屯戶字第098000
      6600號函、亞太電信0000000000申請書在卷可證（見警卷
      第29至30-2頁、偵查卷第20至23、25、26、29、33至74、
      96、97、107、109至115頁）。又被告係於97年4月間，向
      通天地通訊行取得上開門號0000000000行動電話之 SIM卡
      門號使用等情，業據被告陳述在卷，核與蔡長益於警詢、
      偵查中所述情節相符（見警卷第19、20頁、偵查卷第87、
      88頁），復經證人李健煌證述門號0000000000行動電話（
      使用序號 000000000000000之手機）係被告所使用等語（
      見警卷第10、11頁）；證人廖玲如證述門號0000000000行
      動電話所搭配使用序號 000000000000000之手機係被告所
      交付等語明確（見警卷第13頁），並有0000000000門號自
      97年4月26日至97年5月20日之通聯記錄、0000000000門號
      於97年10月15日至98年4月8日之通聯記錄，序號00000000
      0000000之手機照片2張在卷可憑（見警卷第31至72頁），
      固可認定被告於97年 4月間有向通天地通訊行取得王嘉汶
      遭冒名申請遠傳公司門號0000000000行動電話之 SIM卡使
      用，迄97年5月20日止，共發生1,525元之通話費等事實，
      惟被告使用門號0000000000行動電話之 SIM卡，是否確具
      圖得不法利益之意思而施用詐術以獲取免付電話費之不法
      利益等行為？自仍應有其他證據作為佐證，不能單以被告
      有上開行為，遽行臆測其具有詐欺得利之主觀犯意及施用
      詐術之行為。
  (四)共同被告蔡長益於警詢陳稱：「他（指被告張哲鴻，下同
      ）是購買諾基亞6500，大概約新台幣 1萬元以上」「張哲
      鴻原本要申辦門號，但不能申辦，老闆張少威就跟他說有
      多一張門號可以供給他使用，但是使用一定要按時繳納費
      用，然後張少威將遠傳電信門號0000000000號拿給我，要
      我交給他使用」「3,000 元是預扣的通話費，我記得老闆
      沒有說要跟他收費，只是要他電話費記得繳納」「他有拿
      3,000 元給我，當時他表示工作時間不定，怕忘記繳費用
      ，害到老闆的朋友，他就先拿 3,000元要我們幫他繳納費
      用」等語（見警卷第19、20頁），核與被告前揭所辯情節
      相互吻合，足見其辯詞並非無稽。又被告自91年1月2日起
      ，即在海蔦輪業有限公司擔任店長兼技師，迄目前仍在職
      中，其於92年間之年薪約50萬元，99年間之年薪約80萬元
      ，未曾有授信異常、支票退票異常或拒絕往來、信用卡強
      制停卡等紀錄，此有工作證明及財團法人金融聯合徵信中
      心查詢資料在卷可憑（見本院卷第34、67至69頁）；再參
      諸被告於97年1月至4月間，存款餘額常逾10萬元，最高達
      80 餘萬元，自同年5月中旬起，更均逾百萬元，此有臺灣
      新光商業銀行第 0000000000000號帳戶之存摺存款對帳單
      在卷可憑（見本院卷第90至96頁），足見被告自91年間起
      ，即有穩定之工作及顯逾國民平均薪資之收入，並信用狀
      況正常，且在本案發生期間，具有高額存款之資力，衡情
      應無僅為區區數千元之電話費，即萌詐欺得利之不法意圖
      。是被告辯稱當時係因為相信通訊行，所以先使用張少威
      、蔡長益所提供的遠傳公司門號0000000000之 SIM卡，並
      預付3,000元通話費等情，應屬真實可信。
  (五)被告於警詢雖先稱：「（問：店家是否有向你收取該門號
      的錢？)店家向我推銷並以新台幣3,000元賣給我使用」等
      語（見警卷第23、24頁），惟隨即說明：「（問：你為何
      要用新台幣3,000元向通天地通訊行購買該門號000000000
      0？)當初我只是申辦威寶電信門號，因店家沒有代辦威寶
      電信門號，我又急需門號，店家告訴我有員工多的門號，
      可以提供我使用，店家向我收取的新台幣 3,000元是怕我
      以後不繳納費用，先行代扣」等語（見警卷第24頁），此
      與前揭蔡長益所稱「3,000 元是預扣的通話費，我記得老
      闆沒有說要跟他收費」相比對，再參諸如前所述被告之工
      作、收入、信用、資力等狀況，當以其後來之說明方符事
      實。是被告前開最初所言，或屬非精準之言詞，或為一時
      之誤云，自難執為不利於被告之認定。又被告雖曾於94年
      12 月間，因欠費合計9,814元，經中華電信股份有限公司
      拆機，此有中華電信公司南區電信分公司臺中營運處99年
      6月2日臺中服字第0990000191號函送0000000000行動電話
      申請書、身分證影本及欠費資料在卷可憑（見本院卷第42
      至46頁），惟被告就此已陳稱係因有開通或未開通致上網
      之匯率差異甚大，所以拒繳等語（見本院卷第105頁)。本
      院參酌前揭所述被告之工作、收入等狀況，其並非無資力
      繳納 9,814元之電信費用，則該筆欠費當另有其他原因，
      亦難憑此即認被告因無資力，為詐取免付電話費之不法利
      益而使用系爭0000000000門號之行動電話 SIM卡，是此項
      事證，同難執為不利於被告之認定。
  (六)綜上所述，本件檢察官所舉之證據，僅能證明被告於97年
      4 月間有向通天地通訊行取得王嘉汶遭冒名申請遠傳公司
      門號0000000000行動電話之SIM卡使用，迄97年5月20日止
      ，共發生 1,525元之通話費等事實，但尚不足以使本院形
      成被告確有圖得不法利益之意思而施用詐術以獲取免付電
      話費之不法利益等行為之心證，此外，本院在得依或應依
      職權調查證據之範圍內，復查無其他積極明確之證據，足
      以認定被告有檢察官所指之罪行，自屬不能證明被告犯罪
      ，應為無罪之諭知。
四、據上論斷，應依刑事訴訟法第301第1項前段，判決如主文。
本案經檢察官王亮欽到庭執行職務。
中    華    民    國   100    年    5     月    16    日
        刑事第十庭    審判長法  官  張恩賜
                            法  官  劉正中
                            法  官  楊萬益
以上正本證明與原本無異。
如不服本判決，應於收受判決後10日內向本院提出上訴書狀，並
應敘述具體理由；其未敘述上訴理由者，應於上訴期間屆滿後20
日內向本院補提理由書（均須按他造當事人之人數附繕本）「切
勿逕送上級法院」。
                            書記官  黃舜民
中    華    民    國   100    年    5     月    16    日